【裁判字號】    95,判,2141
【裁判日期】    951221
【裁判案由】    營業稅
【裁判全文】
最  高  行  政  法  院  判  決
                                     95年度判字第02141號
上  訴  人  甲○○
訴訟代理人  洪松林律師
被 上訴 人  財政部臺灣省中區國稅局
代  表  人  乙○○
上列當事人間因營業稅事件，上訴人不服中華民國94年6月16日
臺中高等行政法院93年度訴字第665號判決，提起上訴。本院判
決如下：
    主  文
上訴駁回。
上訴審訴訟費用由上訴人負擔。
    理  由
壹、本件上訴人主張：查由原審所調閱中區當舖一店及中區當舖
    二店之帳冊資料可知，中區當舖二店於民國（下同）87年8
    月前並無設立帳冊，至87年8月始有區分一店、二店，此被
    上訴人於原審94年5月19日審理時亦不爭執。故足證85年8月
    前中區當舖確僅有一營業地點，並未有二處地點營業之情形
    ，而營業人實際營業地點與登記營業地點不符或未辦理變更
    營業地點登記，法無處罰之明文，且辦理營業地址變更登記
    而遷址營業，顯與營業稅法所規定未辦營業登記而營業之情
    形有間，而無違反營業稅法相關規定甚明。惟原審並未於理
    由內說明是否足以證明中區當舖一店係自臺中縣沙鹿鎮○○
    路137之7號遷移至此營業，僅未辦理營業地點變更之理由，
    亦末說明未採認此證據之理由，顯有判決不備理由之違法。
    次查中區當舖一店及二店均係經營當舖業生意，而當舖業與
    一般買賣行業不同，其營業行為因典當人須定期給付利息而
    具有延續性，並非一次交付金錢及貨款即結束交易行為之行
    業。又中區當舖二店自83年於沙鹿鎮○○路137之7號營業起
    ，至87年8月遷址至臺中縣沙鹿鎮○○路248之5號止，均持
    續營業則其營業期間較中區當舖一店自85年10月起始營業至
    87年8月止為久，依原判決見解，顯應係營業時間較久之中
    區當舖二店業績較營業時間較短之中區當舖一店為佳，但此
    顯與事實不符。且如前所述，當舖業之營業具有延續性，典
    當人通常不可能一典當後即有金錢回贖，故縱始中區當舖二
    店欲遷址，亦必定通知所有尚在付息未回贖之顧客遷址營業
    之訊息，對此，原審相關認事用法顯違經驗法則。另查，原
    審所引述上訴人90年6月5日於臺中縣警察局調查時所供述之
    內容略謂：中區一店、中區二店、中區當舖大雅店、五權當
    舖、忠明當舖、中央當舖、大雅當舖、東海當舖等12家當舖
    ，實際負責人為上訴人本人。而除中區當舖一店是否係未辦
    營業登記而有營業行為及營業人為何人乃本件爭執者之外，
    其餘11家當舖並無未辦營業登記之情形，故被上訴人其他補
    徵稅金之處分均以登記之負責人為營業人，然則如上訴人於
    臺中縣警察局所為係12家當舖實際負責人之供述，應認定上
    訴人為營業人，則何以其他11家當舖有補徵稅金處分時，並
    不以上訴人為營業人。且原審顯認中區當舖二店之營業人為
    登記名義上之負責人即上訴人母親劉阿嬌，然而依上開上訴
    人於臺中縣警察局之供述，中區當舖二店之實際負責人仍為
    上訴人，則前後認定顯有矛首。又營業人與實際負責業務之
    經理人本即應分論之，其權利義務主體亦不相同。中區當舖
    一店對外既以劉阿嬌為名義負責人，權利義務歸屬劉阿嬌，
    則營業主體之認定亦應為劉阿嬌，始符論理法則。中區當舖
    一店之申請裝設電話係劉阿嬌名義一節，足認中區當舖一店
    對外權利義務係以劉阿嬌名義為之，並非以上訴人名義為之
    ，原審判決棄而不論，仍以上訴人前開供述為上訴人經營中
    區當舖一店之論據，顯將商號名義人與其所委任經理人孰為
    權利義務主體相互混淆，有違論理法則之違背法令情形，爰
    請求廢棄原判決。
貳、被上訴人未提出上訴答辯狀。
參、原審斟酌全辯論意旨及調查證據之結果，以：查本件臺中縣
    警察局及臺中縣稅捐稽徵處查獲上訴人85年12月至90年3月
    於臺中縣沙鹿鎮居○里○○路290之2號處所，未依規定申請
    營業登記經營典當業，銷售額新臺幣（下同）46,254,015元
    ，乃以違反營業稅法第28條規定，移由被上訴人所屬沙鹿稽
    徵所補徵營業稅額1,700,800元，並經被上訴人按所漏稅額
    1,700,800元處3倍罰鍰5,102,400元等情，有上訴人及員工
    李麗珍之警訊筆錄、核定稅額繳款書、處分書等附原處分卷
    可稽，其當舖原始帳冊亦經原審向臺灣臺中地方法院檢察署
    函調可憑，堪信為真實。次查上訴人90年6月5日於臺中縣警
    察局調查時供稱：「開封資料全數為我經營12家當鋪之帳冊
    及客戶借貸資料，名稱及數量詳如附件清點扣押物品清冊所
    載，該啟封資料全部為我本人所有，每一張日報表記載當日
    該當鋪營收支付情形，例如12家當鋪，每日12張日報表，由
    各家當鋪店長於晚間休息後交由我本人審查後，我再交由會
    計李麗珍統計彙整記帳，中區一店、中區二店、東海當舖、
    興隆當舖、大雅當舖、中區當舖大雅店、五權當舖、忠明當
    舖、中央當舖、神岡當舖、國光當舖、草湖當舖等12家當舖
    ，實際負責人是我本人。」及受僱於上訴人負責中區一店當
    鋪等12家會計李麗珍同日於臺中縣警察局調查時亦稱：「我
    受甲○○僱任，擔任他經營12家當鋪之會計，當鋪所得予以
    統計后紀錄於帳冊，並存入甲○○臺中商業銀行帳戶，存摺
    由我保管，印章則由甲○○保管，中區一店、中區二店、東
    海當舖、興隆當舖、大雅當舖、中區當舖大雅店、五權當舖
    、忠明當舖、中央當舖、神岡當舖、國光當舖、草湖當舖等
    12家當舖，實際負責人為甲○○。」有臺中縣警察局調查筆
    錄影本附原處分卷及調閱之帳冊可稽，並有刑事被告洪吉龍
    、陳志鵬、王賢平等於刑案中供述上訴人為當舖老闆，亦經
    調閱臺灣臺中地方法院90年度重訴字第2019號刑事案卷無訛
    可參，足見中區當舖一店確為上訴人所營。另參以前述王麗
    珍證述，上訴人經營多家當舖，上訴人稱每日晚間各店長將
    營收資料交由上訴人再交給會計王麗珍作帳，則其受僱人自
    當知其經營多家當舖之情，其供詞未特予區分何家當舖，自
    包括中區一店在內，且王麗珍已證述甚明如前所述，自難以
    各該刑事被告非屬中區一店員工所述即非可採。證人吳心係
    上訴人之叔父，雖證稱中區當舖自沙鹿鎮○○路137之7號搬
    到沙鹿高工對面之臺中縣沙鹿鎮○○路290之2號之處繼續經
    營，惟依卷附中區當舖之營利事業登記證可見於83年6月1日
    設立登記開始營業，設立營業所在即為沙鹿鎮○○○路137
    之7號，迄87年8月21日始申辦變更登記，營業所在變更為臺
    中縣沙鹿鎮○○路248之5號，並無變更至沙鹿高工對面之臺
    中縣沙鹿鎮○○路290之2號之登記，況依上訴人所稱自87年
    8月以後一店及二店並存，則果中區當舖自沙鹿鎮○○路137
    之7號搬到沙鹿高工對面之臺中縣沙鹿鎮○○路290之2號之
    處繼續營業，卻變更登記至臺中縣沙鹿鎮○○路248之5號繼
    續營業。而既知變更登記至沙鹿鎮○○路248之5號，卻不知
    變更至沙鹿鎮○○路290之2號，足見吳心所證並非可採。而
    臺中縣沙鹿鎮○○路248之5號之營業處所初始數月營業額不
    如臺中縣沙鹿鎮○○路290之2號處之業績，既因甫自沙鹿鎮
    ○○路137之7號遷至沙鹿鎮○○路248之5號，顧客驟然不知
    ，業績一時下滑，不如已營業數年之沙鹿鎮○○路290之2號
    處之業績，事所常見，亦不能證明一店即非上訴人所營，又
    臺中縣沙鹿鎮○○路290之2號一店之電話縱係以其母劉阿嬌
    名義所申辦，亦僅屬店內用具之一，不因此而使該店變為劉
    阿嬌所營，至上訴人內部何時註記中區一、二店，亦不影響
    本當舖係上訴人所經營之事實，上訴人主張係其母劉阿嬌所
    經營要無可採。末查劉阿嬌為負責人之中區當鋪，其營業稅
    係採查定銷售額，有營業稅稅籍資料查詢、及徵銷明細檔多
    筆查詢資料附原處分卷可稽，自無將臺中縣沙鹿鎮居仁里中
    棲290之2號營業額一併申報繳納之情形，又原審函調之扣案
    帳冊，亦未見有何劉阿嬌為負責人之中區當鋪部分予以核計
    在本件上訴人所營臺中縣沙鹿鎮居○里○○路290之2號之一
    店內，此部分上訴人所指亦非可採，其請命被上訴人再提出
    納稅資料，核亦無必要。從而被上訴人以上訴人自85年12月
    至90年3月間未依規定申請營業登記，於臺中縣沙鹿鎮居○
    里○○路290之2號經營典當業，銷售額46,254,015元，由被
    上訴人所屬沙鹿稽徵所補徵營業稅額1,700,800元，並經被
    上訴人按所漏稅額1,700,800元處3倍罰鍰5,102,400元，核
    無違誤，訴願決定予以維持，亦無不合，乃判決駁回上訴人
    在原審之訴，核無違誤。
肆、本院按：
  一按「在中華民國境內銷售貨物或勞務及進口貨物，均應依本
    法規定課徵營業稅。」、「營業稅之納稅義務人如左：一、
    銷售貨物或勞務之營業人。」、「有左列情形之一者，為營
    業人：一、以營利為目的之公營、私營或公私合營之事業。
    」、「營業人之總機構及其他固定營業場所，應於開始營業
    前，分別向主管稽徵機關申請營業登記。」、「營業人有左
    列情形之一者，主管稽徵機關得依照查得之資料，核定其銷
    售額及應納稅額並補徵之：一、．．．三、未辦妥營業登記
    ，即行開始營業，或已申請歇業仍繼續營業，而未依規定申
    報銷售額者。」又「納稅義務人，有左列情形之一者，除追
    繳稅款外，按所漏稅額處1倍至10倍罰鍰，並得停止其營業
    ：一、未依規定申請營業登記而營業者。」分別為行為時營
    業稅法（現已改稱加值型及非加值型營業稅法，以下簡稱營
    業稅法）第1條、第2條、第6條第1款、第28條、第43條第1
    項第3款及第51條第1款所明定。
  二經查，上訴人於85年12月至90年3月未依規定申請營業登記
    ，於臺中縣沙鹿鎮居○里○○路290之2號經營典當業，銷售
    額46,254,015元，經臺中縣警察局及臺中縣稅捐稽徵處查獲
    ，以違反營業稅法第28條規定，移由被上訴人所屬沙鹿稽徵
    所補徵營業稅額1,700,800元，並經被上訴人按所漏稅額1,
    700,800元處3倍罰鍰5,102,400元。上訴人不服，申經復查
    未獲變更，提起訴願亦遭駁回，乃提起本件行政訴訟。
  三次按證據之證明力如何或如何調查事實，事實審法院有衡情
    斟酌之權，苟已斟酌全辯論意旨及調查證據之結果，而未違
    背論理法則或經驗法則，自不得遽指為違法。原審已就其調
    查之證據，本於所得之心證，依據上訴人及員工李麗珍之警
    訊筆錄、核定稅額繳款書、處分書等及經原審法院向臺灣臺
    中地方法院檢察署函調刑事案件卷內之上訴人當舖原始帳冊
    ，憑以認定：上訴人85年12月至90年3月確於臺中縣沙鹿鎮
    居○里○○路290之2號處所，未依規定申請營業登記經營典
    當業，銷售額46,254,015元等事實，詳如前述，自與論理法
    則及經驗法則無違，難謂有判決不適用法規或判決不備理由
    之違法。上訴論旨，執前述各點，主張上訴人未於上開時地
    經營典當業云云，並就原審取捨證據、認定事實之職權行使
    ，任意指摘原判決有違背法令情事，求予廢棄，難認有理由
    ，應予駁回。
據上論結，本件上訴為無理由，爰依行政訴訟法第255條第1項、
第98條第3項前段，判決如主文。
中    華    民    國    95    年    12    月    21    日
                  第一庭審判長法  官  劉  鑫  楨
                              法  官  鄭  小  康
                              法  官  吳  明  鴻
                              法  官  梁  松  雄
                              法  官  劉  介  中
以  上  正  本  證  明  與  原  本  無  異
中    華    民    國    95    年    12    月    22    日
                              書記官  吳  玫  瑩


司法院資訊處製作；財團法人民間司法改革基金會備份。
